【裁判字號】    88,重訴,618
【裁判日期】    890119
【裁判案由】    返還不當得利
【裁判全文】
臺灣士林地方法院民事判決  八十八年度重訴字第六一八號
    原      告  己○○
                戊○○
    共      同
    訴訟代理人  彭意森律師
    複代理人    劉秋絹律師
    被      告  丁○○○
                丙○○
    右二人共同
    訴訟代理人  何春源律師
    被      告  甲○○
                乙○○
右當事人間返還不當得利事件，本院判決如左：
    主      文
原告之訴及假執行之聲請駁回。
訴訟費用由原告負擔。
    事      實
甲、原告方面：
  一、聲明：
  （一）被告應連帶給付原告新台幣（下同）一千二百零六萬三千八百元及自起訴狀
        繕本送達翌日起至清償日止，按年息百分之五計算之利息。
  （二）原告願供擔保，請准宣告假執行。
  （三）訴訟費用由被告負擔。
  二、陳述：
  （一）緣坐落台北縣汐止鎮○○段柯子林小段一九八─一、一九八─二地號土地，
        原為被告四人之夫或父（被繼承人）即廣修禪寺主持楊德龍個人名下所有，
        楊德龍生前為擴建廣修禪寺，需籌募龐大經費，故擬將上開土地提供與原告
        戊○○建設靈骨塔，再由原告將出售靈骨塔之部分獲利資助禪寺經費。楊德
        龍嗣於民國（下同）七十九年六月二十日與原告戊○○訂定同意書（見原證
        一），同意將所建設靈骨塔事宜由戊○○全權處理，且若中途有任何變卦，
        也願將靈骨塔諸事委由戊○○繼續全權辦理。嗣雙方更進一步於七十九年十
        月一日簽定合約書（見原證二），約定由楊德龍提供系爭土地使用權由戊○○建設納骨塔等事宜，且明示如發生繼承事件，對繼承人仍具有同等效力。
  （二）原告戊○○與楊某簽約後，覓另一投資人即原告己○○共同合作，經楊某同
        意，再於八十年七月二十日簽立同意書（原證三），同日楊某另出具土地同
        意書（原證四）供原告等向台北縣政府申請整地雜項執照，經核准在案（原
        證五），此後原告便委由訴外人宏鎰營造有限公司、祐佳企業管理顧問有限
        公司積極施工、擴建廣修禪寺並開工整地，施作水土保持工程，嗣於整地完
        成後並於八十二年九月間領有使用執照（原證六）範三、證據：提出乙、被
        告方面：
  （三）原告完成萬芳寶塔之水土保持工程後，本欲繼續申請萬芳寶塔建造執照，不
        料楊德龍於八十二年三月十一日死亡，而由被告等人繼承，詎被告等四人卻
        質疑楊德龍生前所簽訂契約之效力，不願配合出具使用同意書予原告申請地
        目變更及建造執照使用，致原告已投資工程款經費隨之泡湯。原告乃於八十
        三年四月間向鈞院起訴，請求確認文書真正及辦理地目變更編定及申請建築
        執照手續等聲明，則以契約內容及標的未確定而不生效力為由，予以駁回，
        並告確定（原證七）。
  （四）按無法律上之原因而受利益，致他人受損害者，應返還其利益；雖有法律上
        之原因，而其後已不存在者，亦同。民法第一百七十九條定有明文。本件原
        告前為履行契約，計支出地質鑽探工程款二十四萬元、建築設計費一百五十
        七萬五千元、水土保持及擋土牆工程款八百九十二萬八千八百元、汐止鎮公
        所建設捐款三十萬元及員工薪資一百零二萬元，共支出一千二百零六萬三千
        八百元，有收據、估價單、傳票、支票等為證（原證八），並聲請訊問證人
        黃新民、陳炳燦、廖瑞榮、劉樹枝等與系爭工程有關之人為證，則該等費用
        自屬被告等人共有系爭土地之不當利益，自應由被告等人連帶返還予原告。
  （五）對被告抗辯所為之陳述：
    １、民法第一百七十九條所謂「受有利益」，係謂受益人因一定之事實，致其財
        產總額增加之意。財產總額增加之型態，包括積極增加，凡財產之取得、擴
        張及債務之免除均是，及消極增加，如本應負擔之債務而不負擔、應支出費
        用而未支出、應設定限制物權而未設定，均屬之，此有學者之論述可據。查
        原告於八十年十二月下旬取得台北縣政府核准在系爭土地上進行萬芳寶塔整
        地計劃文函，並進而取得八一汐雜字第○○七號雜項建造執照後，即積極進
        行各項整地及水土保持工程，嗣完成整地及擋土牆等工程項目，即於八十二
        年九月間領得雜項使用執照，足見原告在系爭土地上已然花費相當時間、精
        力及金錢在整地及水土保持工作，並支付各項工程款共一千二百多萬元，用
        以改善系爭土地之原有不良排水地質，且設若被告等日後欲開發利用系爭土
        地為其他建築使用支，亦無庸再行支出該等費用，此即屬受有利益之處。復
        依學者見解，受益人之受益原因及方法如何，並無限制，故舉凡因事實上之
        行為、法律上之行為、受害人之行為、第三人之行為，抑或行為以外之自然
        事實，均屬之。職是，被告等繼承系爭土地，因原告之施工而受有本應支出
        水土保持工程款費用而未支出之利益，被告在現存受益範圍內自應負返還責
        任。
    ２、原告因與被告之被繼承人楊德龍訂有合約，約定由原告出資整地興建靈骨塔
        ，原告遂積極為工程之進行，惟合約書嗣後被宣告無效，原告之投資遂化為
        泡沬，故而原告乃依不當得利之法律關係講求返還所支出之工程款項，核楊
        德龍係為擴建廣修禪寺，因此與原告合作興建靈骨塔，是原告之施工興建即
        難謂對楊德龍無利益，而被告等既概括繼承楊德龍之財產，即不得否認受有
        「利益」。次查，系爭土地由原告支出一千二百餘萬元，並施工整地，復領
        得使用執照，依一般經驗法則，足具「一定經濟上之效用」，被告等縱謂無
        「利益」，應認有違一般經驗法則，自不足取。又不當得利制度之建失，係
        期具公平調整不正權益變之社會功能及規範目的，故財產利益之變動，若依
        社會觀念認有不當，且其間有牽連關係者，即應依不當得利，命受益人返還
        。自不得容被告以未獲利益或利益不存在等模糊概念一筆抹清。
乙、被告方面：
  壹、被告楊鐘喜妹、丙○○部分：
  一、聲明：如主文所示。
  二、陳述：否認被告受有利益。縱認原受有利益，現已不存在。
  貳、被告甲○○、乙○○部分：被告未於言詞辯論期日到場，亦未提出準備書狀作
      何聲明或陳述。
    理      由
一、本件被告甲○○、乙○○未於八十八年十二月十七日言詞辯論期日到場，經再傳
    而仍未於八十九年一月十九日言詞辯論期日到場，爰依職權由原告一造辯論而為
    判決。
二、原告起訴主張被告之被繼承人楊德龍於生前與原告訂定同意書、合約書，同意提
    供其所有土地供原告使用興建納骨靈塔，嗣經領取整地雜項執照，並於八十二間
    領取使用執照，詎萬芳寶塔之水土保持工程後，楊德龍於八十二年三月十一日死
    亡，被告等人為繼承人拒不出具使用同意書予原告申請地目變更及建造執照使用
    ，致原告已投資支付之工程款也隨之泡湯，而前揭同意書、合約書又經確定判決
    認為內容及標的未確定而不生效力，原告為履行契約而支出地質鑽探工程款、建
    築設計費、水土保持及擋土牆工程款、汐止鎮公所建設捐款及員工薪資，共計一
    千二百零六萬三千八百元，顯無法律上之原因而支出，受有損害，被告則因原告
    之整地施工受有利益，爰依不當得利之法律關係請求被告連帶給付一千二百零六
    萬三千八百元。被告則以否認受有利益置辯。
三、原告起訴主張被告之被繼承人楊德龍於生前與原告訂定同意書、合約書，同意將
    坐落台北縣汐止鎮○○段柯子林小段一九八─一、一九八─二地號土地，供原告
    興建納骨靈塔，嗣經領取整地雜項執照並取得使用執照，詎萬芳寶塔之水土保持
    工程後，楊德龍於八十二年三月十一日死亡，被告等人為繼承人拒不出具使用同
    意書予原告申請地目變更及建造執照使用，致原告已投資支付之工程款也隨之泡
    湯，而前揭同意書、合約書又經確定判決認為內容及標的未確定而不生效力等事
    實，業據提出同意書二紙及合約書一紙、土地同意書、台北縣政府八十年十二月
    五日八十北府社一字第三七六○四五號函、本院八十三年訴字第四四六號、台灣
    高等法院八十四年上字第四九三號民事判決各一件為證，被告對此亦未爭執，自
    堪信為真正。
四、按依不當得利之法則請求返還不當得利，以無法律上之原因而受利益，致他人受
    有損害為其要件，故其得請求返還之範圍，應以對方所受之利益為度，非以請求
    人所受損害若干為準。次按關於侵權行為賠償損害之請求權，以受有實際損害為
    成立要件，故被害人得請求賠償之金額，應視其所受之損害而定；而依不當得利
    之法則請求返還不當得利，則以無法律上之原因而受利益，致他人受有損害為其
    要件，其得請求返還之範圍，應以不當得利受領人所受之利益為度，而非以被害
    人所受損害若干為準，故前者以被害人所受之損害定其賠償之金額，後者則以受
    益人所得利益為其返還之範圍，二者並不相同（最高法院六十一年度台上字第一
    六九五號判例、八十二年度台上字第一七六四號判決意旨參照）。原告主張因合
    約書、同意書經法院判決認定無效，則其支付之工程款等費用一千二百餘萬元，
    乃無法律上之原因而支出受損，被告則因原告之整地施工，受有利益，自屬不當
    得利，固據其提出前揭法院判決書及支票等支出憑證為證，然縱認其主張屬實，
    被告既否認受有利益，揆諸前開說明，原告所得請求者乃被告所受之利益為度，
    則原告就被告受有若干利益即負有舉證責任。惟原告以其支出地質鑽探工程款、
    建築設計費、水土保持及擋土牆工程款、汐止鎮公所建設捐款及員工薪資共一千
    二百零六萬三千八百元，為向被告請求給付之範圍，顯將其支出認作被告之受益
    ，對被告究竟受有如何之利益，仍未舉證以實其說。是以，原告請求被告連帶給
    付一千二百零六萬三千八百元，即屬無據。
五、從而，原告依據不當得利之法律關係，請求被告給付一千二百零六萬三千八百元
    ，顯無理由，爰併同其假執行之聲請予以駁回。
六、原告聲請訊問證人黃新民、陳炳燦、廖瑞榮以證明原告支出若干款項，仍係證明
    原告之支出，而非關乎被告之受益範圍，故認無訊問之必要，併予敘明。
七、據上論結，原告之訴為無理由，依民事訴訟法第三百八十五條第一項後段、第七
    十八條，判決如主文。
中      華      民      國    八十九    年      一      月      十九    日
                                    臺灣士林地方法院民事第二庭
~B法      官  李玉卿
右為正本係照原本作成。
如對本判決上訴須於判決送達後廿日內向本院提出上訴狀。
中      華      民      國    八十九    年      一      月    三十一    日
~B法院書記官  呂志弘


司法院資訊處製作；財團法人民間司法改革基金會備份。
